ACORDAO-COMPLETO-2473010

ACÓRDÃO 922/2021 ATA 14/2021 - PLENÁRIO

VISTOS, relatados e discutidos estes autos versando sobre duas arguições, uma de exceção de impedimento, subscrita pelo Estado do Maranhão, por intermédio da Procuradoria Geral do Estado, e a outra de exceção de suspeição, subscrita pelo Secretário de Saúde do Estado do Maranhão, Sr. Carlos Eduardo de Oliveira Lula, ambas em face do Exmo. Sr. Ministro Jorge Oliveira, excepto, relativamente à atuação de Sua Excelência na relatoria do processo TC Processo 036.775/2020-7.
	ACORDAM os Ministros do Tribunal de Contas da União, reunidos em Sessão do Plenário, ante as razões expostas pelo relator, em:
	9.1. receber, com fundamento no art. 146, § 2º, inciso I, e § 4º, da Lei n. 13.105/2015 (Código de Processo Civil) c/c o art. 52, § 2º, da Lei Complementar n. 35/1979 (Lei Orgânica da Magistratura Nacional) , as exceções de impedimento e de suspeição para, no mérito, considerá-las manifestamente improcedentes;
	9.2. encaminhar ao relator do processo de controle externo TC Processo 036.775/2020-7, por cópia, para as providências que entender pertinentes, o pedido de ingresso da excipiente, Estado do Maranhão, por intermédio da Procuradoria Geral do Estado do Maranhão, como interessada (peça 4 destes autos e peça 47 do processo TC Processo 036.775/2020-7) ;
	9.3. arquivar o presente processo, com fundamento no art. 169, inciso V, do Regimento Interno do TCU, após ciência às autoridades excipientes e excepta.

Arguição de impedimento/suspeição de relator relativamente à representação autuada para apurar possíveis irregularidades na aquisição de aventais cirúrgicos e macacões de proteção realizada pelo Estado do Maranhão.

Tribunal de Contas da União.

3. Interessado/Excipiente/Excepto:
3.1. Interessado: não há.
3.2. Excipiente: Estado do Maranhão, por intermédio da Procuradoria Geral do Estado do Maranhão; Secretário de Saúde do Estado do Maranhão, Sr. Carlos Eduardo de Oliveira Lula.
3.3. Excepto: Ministro Jorge Oliveira.

13.1. Ministros presentes: Ana Arraes (Presidente), Walton Alencar Rodrigues, Benjamin Zymler, Augusto Nardes (Relator), Raimundo Carreiro, Bruno Dantas, Vital do Rêgo e Jorge Oliveira.
13.2. Ministros-Substitutos presentes: Augusto Sherman Cavalcanti, Marcos Bemquerer Costa e André Luís de Carvalho.

AUGUSTO NARDES

Cuida-se de processo referente a duas arguições: uma de exceção de impedimento, subscrita pelo Estado do Maranhão, por intermédio da Procuradoria Geral do Estado do Maranhão (peça 4) ; outra de exceção de suspeição, subscrita pelo Secretário de Saúde do Estado do Maranhão, Sr. Carlos Eduardo de Oliveira Lula, por meio de seus advogados (peça 5) . Ambas as arguições estão endereçadas ao Exmo. Sr. Ministro deste Tribunal de Contas da União Jorge Oliveira, relativamente à atuação de Sua Excelência na relatoria do processo TC Processo 036.775/2020-7.
2.	Mencionado processo cuida de Representação, autuada conforme despacho inserido no processo TC Processo 016.867/2020-3, exarado pela Relatora, Exma. Sra. Ministra Ana Arraes (peça 1 do TC Processo 036.775/2020-7) , para apurar possíveis irregularidades em processo de aquisição realizado pelo Governo do Estado do Maranhão, por intermédio da Secretaria de Estado da Saúde do Estado do Maranhão, para compra, junto à empresa Mawed Comercial Ltda. (CNPJ 12.252.118/0001-96) , de 20.000 aventais cirúrgicos e 7.000 macacões de proteção. 
3.	Para o completo entendimento da matéria versada nos autos, transcrevo a seguir, com os destaques do original, o inteiro teor da arguição apresentada pelo Estado do Maranhão, por intermédio da Procuradoria Geral do Estado do Maranhão (peça 4) :
	"ESTADO DO MARANHÃO, pessoa jurídica de direito público interno, vem, respeitosamente à presença de Vossa Excelência, através de seus Procuradores, com fundamento nos art. 145, I, do CPC c/c art. 39, VIII, art. 144, §2º, art. 146 e art. 151, parágrafo único, todos do RITCU, requerer seu ingresso no feito, na qualidade de interessado, e oferecer a presente
EXCEÇÃO DE IMPEDIMENTO
	Em face do Ministro JORGE ANTÔNIO DE OLIVEIRA FRANCISCO, Ministro do Tribunal de Contas da União, pelas razões de fato e de direito expostas a seguir:
I - DOS FATOS
	Trate-se de exceção de impedimento atravessada pelo Estado do Maranhão em face do Ministro Jorge Antônio de Oliveira Francisco, relator de processo que tramita perante este Colendo Tribunal de Contas da União.
	O processo anteriormente relatado pela Ministra Ana Arraes foi redistribuído ao Ministro recém-empossado, o Sr. Jorge Oliveira, em janeiro de 2021. 
	O motivo do impedimento do Ministro no presente caso está consubstanciado em dois fatos:  (i) a amizade íntima que o Ministro Jorge Oliveira mantém com o Presidente da República, Jair Messias Bolsonaro, fato publicamente divulgado e incontestável; (ii) a inimizade notória entre o Sr. Jair Bolsonaro e o Governador do Estado do Maranhão, Flávio Dino. 
	Pelos diversos episódios pormenorizados a seguir, divididos em tópicos para melhor compreensão, demonstrar-se-á o manifesto risco de quebra da imparcialidade do juiz caso a lide siga conduzida pelo Exmo. Ministro Relator, ora excepto.
I1 - DA AMIZADE ÍNTIMA MANTIDA PELO MINISTRO JORGE OLIVEIRA COM O CHEFE DO PODER EXECUTIVO FEDERAL
	É fato público e notório, e constantemente divulgado por diversos jornais e periódicos de elevada relevância nacional, que o Ministro Jorge Oliveira possui amizade íntima com o Presidente da República, o Sr. Jair Bolsonaro, com quem já trabalhou no Governo Federal e por quem foi indicado ao cargo que hoje ocupa. 
	A uma, cumpre destacar que o pai do Ministro Relator, o Capitão do Exército Jorge Francisco, foi amigo íntimo do Sr. Jair Bolsonaro, assessorando-o por mais de 20 (vinte) anos, quando o atual Presidente exercia seu mandato como Deputado Federal. Da relação próxima e de compadrio com o pai do Ministro excepto, surgiu, de maneira natural, sua amizade íntima, pública e notória com o Presidente Jair Bolsonaro e sua família. 
	Tanto é verdade, que foram inúmeros os cargos ocupados pelo Ministro excepto em assessoramento ao atual Presidente da República e seus filhos. Dentre os cargos ocupados e serviços prestados pelo Ministro junto à Família Bolsonaro, destacamos os seguintes: (i) Chefe de Gabinete do Sr. Eduardo Nantes Bolsonaro, filho do Presidente, entre 2015 e 2018; (ii) Ministro da Secretaria-Geral da Presidência da República, de meados de 2019 ao final de 2020; (iii) Subchefe para assuntos jurídicos da Presidência do Brasil, do início de 2019 a meados de 2020; (iv) advogado do Presidente Bolsonaro no processo movido pelo Deputado Federal Jean Wyllys, que tramitou no Supremo Tribunal Federal no ano de 2015. 
	O Ministro excepto jamais escondeu sua amizade com Eduardo Bolsonaro, filho do Presidente, de quem é padrinho de casamento [Matéria pode ser acessada em: https://www. gazetadopovo.com.br/republica/relacoes-bolsonaro-jorge-oliveira-alexandre-ramagem/], bem como com o próprio Presidente, já tendo se pronunciado em entrevista ao Jornal Estadão, após ter seu nome confirmado como Ministro do TCU (matéria publicada em 28/12/2020 [A matéria pode ser acessada através do link: https://politica.estadao.com.br/noticias/geral, nao-vou-fingir-que-nao-sou-amigo-do-presidente-diz-jorge-oliveira,70003564659 Outras matérias relacionadas: https://wwwl.folha.uol.com.br/colunas/painel/2021/01/jorge-oliveira-e-questionado-por-conflito-de-interesses-em-estreia-no-tcu.shtml https://g1.globo.com/politica/noticia/2020/12/31/bolsonaro-nomeia-jorge-oliveira-para-vaga-de-ministro-no-tcu.ghtml]) , no seguinte sentido:
Pergunta: o sr. Está preparado para as críticas por ser próximo ao presidente?
Resposta: Não macula em nada ter proximidade com o presidente, porque no TCU não se decide sozinho. Há um colegiado. As contas do presidente nem sequer são aprovadas pelo TCU, são apreciadas. Quem aprova é o Congresso. Eu serei um entre os nove ministros que vão avaliar os atos de gestão desse presidente e de todo os demais que vieram depois dele. Se tiver que adotar qualquer medida, vou adotar. Vou manter a amizade com ele. Pretendo frequentar a casa do presidente, seja ele presidente ou não. As críticas são naturais, mas não vou fingir que não sou amigo do presidente. É uma relação até de família. Pelo novo cargo, não vou negar que não existe uma amizade, mas não vou me furtar de exercer meu dever funcional e para isso terei uma assessoria técnica muito qualificada. (...) (grifou-se) 
	Dada a relação estreita, íntima, pessoal, familiar, que o Ministro excepto mantém com o Sr. Jair Bolsonaro e toda sua família, após ter sido ventilada a possibilidade de sua indicação ao STF [A matéria se encontra disponível em: https://www.gazetadopovo.com.br/republica/jorge-oliveira-cotado-para-o-stf/], terminou por ser indicado pelo Sr. Jair Bolsonaro para assumir a posição de Ministro do TCU, tendo seu nome aprovado após a sabatina feita pelo Senado Federal.
	Referida estreita relação de proximidade entre o Ministro excepto e o Chefe do Poder Executivo Federal tem como consequência a forte influência que o primeiro exerce sobre o último e sobre a própria gestão federal, conforme recentemente noticiado:
'Jorge Oliveira foi para o TCU, mas continua influente no Planalto. Segundo ministros de Bolsonaro, ele continua dando conselhos ao presidente Jair Bolsonaro. 
Jorginho é o único interlocutor verdadeiramente próximo ao presidente que tem uma espécie de aval para dizer claramente que o presidente está errado. (...) 
Resta saber como fica essa amizade agora que o ministro está do outro lado do balcão, com o dever - pelo menos para o público - de fiscalizar e punir erros do governo (...) ' [A matéria pode ser acessada em: https://veja.abril.com.br/blog/radar/jorginho-foi-ao-tcu-mas-continua-com-um-importante-papel-no-planalto/]
	Por decorrência lógica, a reciprocidade na relação tem o condão de influenciar e minar a imparcialidade necessária do excepto para julgamento de questões que interessem ao Presidente da República. 
	Todos esses fatos, que são de conhecimento público e notório, escancaram a amizade íntima que o Ministro Jorge Oliveira possui com o Presidente Jair Bolsonaro, podendo ser qualificada como uma relação de longa data, de muita proximidade, a ponto de o Ministro visitar com frequência a casa do Sr. Presidente. 
	Mas não bastasse a relação de amizade íntima e duradoura que possui com o Ministro Jorge Oliveira, o Sr. Jair Bolsonaro é declaradamente ferrenho adversário do Sr. Flávio Dino, chefe do Poder Executivo do Estado do Maranhão, ente público ora excipiente. Tal inimizade ultrapassa a seara política e chega à pessoal, sendo possível relatar diversos episódios de desentendimento entre ambos.
I.2 - DA RELAÇÃO DE INIMIZADE ENTRE O PRESIDENTE DA REPÚBLICA E O GOVERNADOR DO ESTADO DO MARANHÃO
	O Sr. Jair Bolsonaro e o Sr. Flávio Dino protagonizaram diversos embates públicos que indubitavelmente não se restringem às fronteiras do campo político e ideológico, mas atingem suas personalidades. 
	Como se demonstrará, ambos são notoriamente inimigos, a tal ponto que a correção das decisões eventualmente tomadas pelo Ministro restaria abalada diante do intuito de prejudicar o Estado do Maranhão, governado por um inimigo seu e de sua família. O desentendimento entre o Presidente e o Governador do Estado do Maranhão abarcam alguns fatos esmiuçados a seguir.
I.2.1 - Da fala do Presidente sobre 'os governadores de paraíba'
	Certamente dentre os fatos mais marcantes desse confronto, que demonstra a pessoalidade do conflito, foi quando o Presidente da República falou sobre o Governador do Maranhão em uma reunião com à imprensa internacional, cuja frase infeliz causou controvérsias no cenário nacional. 
	Antes do início da reunião com os jornalistas estrangeiros, sem saber que o microfone se encontrava ligado, Jair Bolsonaro estava conversando com o Ministro da Casa Civil, Onyx Lorenzoni, quando proferiu a frase 'daqueles governadores de paraíba, o pior é o do Maranhão, tem que ter nada com esse cara' [As matérias divulgadas em 19/07/2020, encontrando-se disponíveis em: https://g1.globo.com/politica/noticia/2019/07/19/daqueles-governadores-de-paraiba-o-pior-e-o-do-maranhao-diz-bolsonaro.ghtml https://noticias.uol.com.br/politica/ultimas-noticias/2019/07/19/dentre-os-governadores-de-paraiba-o-pior-e-o-do-tnaranhao-diz-bolsonaro.htm]. Destaque especial para o termo 'paraíba', utilizado pelo Presidente para se referir aos nordestinos de forma pejorativa. 
	Conforme dito pelo Presidente, o comando foi emitido diretamente em face da pessoa do Sr. Flávio Dino, sendo qualificado como o 'pior' dos governadores nordestinos, de modo que não deveria ser realizado nenhum contato com ele. Em entrevista posterior, o Sr. Jair Bolsonaro deixou claro que a referida fala se direcionava a Flávio Dino e à João Azevedo, Governador do Estado da Paraíba. 
	Denota-se que o comentário excedeu às diferenças políticas e ideológicas naturais de uma democracia, descambando para o ataque pessoal em face do Governador do Maranhão. O teor da fala revela, ainda, o notório desprezo do Presidente da República pelo próprio Estado do Maranhão e pela região Nordeste. 
	Esse fato, por si só, indica a forma odiosa como o chefe do Executivo Federal tem tratado o Estado do Maranhão. Aliando-se essa postura com a potencial influência de uma amizade tão próxima entre o Presidente e o Ministro excepto, resta evidenciada a quebra de imparcialidade desse último para julgamento de contas e sustação de atos do Estado do Maranhão.
I.2.2 - Do oferecimento de queixa-crime em face do Presidente da República pela suposta prática de calúnia
	Dentre as várias polêmicas que envolveram a visita do Presidente da República ao Maranhão no mês de outubro de 2020, houve uma de enorme gravidade. Durante entrevista ao programa 'Pingos nos is' da Rádio Jovem Pan, o Presidente afirmou que o Estado do Maranhão lhe negou efetivo da Polícia Militar para garantir sua segurança em um evento religioso realizado na cidade de Balsas/MA, o que justificaria sua ausência. 
	Assim afirmou o Chefe do Executivo Federal:
'Estava prevista uma ida minha para Balsas, no Maranhão, na terça-feira. Mas o Governo do Estado, Sr. Flávio Dino resolveu não ceder à Polícia Militar para fazer uma segurança mais aberta minha, que é feita pelo GSI (Gabinete de Segurança Institucional) . Com a negativa de fornecer a Polícia Militar nesse evento para nós, o Gabinete de Segurança Institucional resolveu, né, decidiu, ele decide, abortar essa minha ida para Balsas. Tem um bocado de gente me esperando lá, um evento evangélico. Mas vamos deixar para uma próxima oportunidade.'
	Diante disso, o Governador ingressou com interpelação judicial para obter esclarecimentos acerca das afirmações do Presidente da República, resultando em decisão do Ministro do STF Marco Aurélio Mello solicitando explicações ao Presidente sobre o ocorrido. [As matérias se encontram disponíveis em: https://noticias.uol.com.br/politica/ultimas-noticias/2020/11/04/stf-bolsonaro-flavio-dino.html https://www1.folha.uol.com.br/colunas/painel/2020/12/flavio-dino-decide-entrar-com-acao-penal-contra-bolsonaro-por-crime-contra-honra.shtml https://www1.folha.uol.com.br/colunas /painel/2020/10/governador-do-maranhao-flavio-dino-vai-ao-stf-contra-o-presidente-jair-bolsonaro.shtml https://imirante.com/balsas/noticias/2020/10/22/bolsonaro-cancela-vinda-a-balsas-e-diz-que-governo-negou-seguranca-a-ele.shtml].
	De posse da manifestação encaminhada por Jair Bolsonaro e ante possível falsa imputação de fato tipificado como crime, o Governador do Estado do Maranhão ofereceu queixa-crime pela suposta prática de calúnia, evidenciando a animosidade existente entre o chefe do Poder Executivo do Estado do Maranhão e o Presidente da República. 
I.2.3 - Das críticas do Presidente às medidas sanitárias adotadas pelo Governador do Maranhão
	Em seu perfil na rede social Twitter, o Presidente da República criticou arduamente as medidas sanitárias adotadas pelo Estado do Maranhão para combate à pandemia causada pelo Novo Coronavírus, argumentando que as famílias passariam fome, arrematando que 'milhões já sabem como é viver na Venezuela' [Matéria disponível em: https://www.metropoles.com/colunas-blogs/janela-indiscreta/dino-ataca-bolsonaro-deveria-fazer-algo-util-e-nao-passear-de-jet-ski]. 
	Ademais, em recente reavivamento de críticas aos atos de gestão da crise adotados pelo Estado do Maranhão, o Chefe do Executivo Federal, durante uma live realizada na plataforma do YouTube [Disponível em: https://www.youtube.com/watch?v=YCliiyyl9Y (a partir do minuto 38:47) Notícia disponível em: https://www.brasil247.com/brasil/bolsonaro-ataca-dino-e-diz-que-vai-enviar-pf-ao-maranhao], lançou mão de ameaça de utilização da Polícia Federal como resposta a pedido de reinclusão, na rede do Sistema Único de Saúde, de leitos de UTI destinados ao combate à COVID-19. Assim se manifestou o Presidente da República:
' (...) Foi quase um bilhão de reais. Ou melhor, trezentos milhões de reais, especificamente para leitos de UTI no Estado do Maranhão. Cadê o leito de UTI? Sumiu tudo? O Secretário disse que nós não estamos ajudando. Para onde foi essa grana? Eu acho que vou perguntar para a Polícia Federal. (...) 
O Maranhão é o estado com menor renda per capita do Brasil. Não é à toa que é governado pelo Partido Comunista do Brasil. Onde o comunismo cresce é exatamente em cima da miséria (...) '
	Considerando-se o recente histórico de acusação de interferência da Presidência da República no órgão da polícia judiciária federal, salta aos olhos a ameaça direcionada exatamente à gestão da Secretaria de Saúde do Estado do Maranhão no contexto do combate à pandemia do Novo Cotonavírus. 
	Tais comentários infundados proferidos pelo Presidente Jair Bolsonaro têm profunda relação com a matéria debatida nos autos em epígrafe, dado que se trata de prestação de contas de aquisições públicas voltadas ao enfrentamento da Covid-19, demonstrando a patente sanha de perseguição do Chefe do Poder Executivo Federal em face de quaisquer atos que sejam praticados pelo Poder Executivo do Estado do Maranhão. 
	Ora, se o Presidente da República manifesta expressamente a vontade de dirigir investigações da Polícia Federal, não é demais se concluir que, se utilizando da relação íntima que mantém com o ministro Excepto, também venha a influenciar e vulnerar à imparcialidade do julgador do presente caso.
I.2.4 - Do ataque de Carlos Bolsonaro ao Vice-Presidente Hamilton Mourão por ter se reunido com o Governador Flávio Dino
	Em 2 de abril de 2020, o Sr. Flávio Dino se reuniu com o Vice-Presidente da República, General Hamilton Mourão, para tratar sobre alguns temas, em especial busca de soluções para enfrentamento da pandemia da COVID-19, que estava em plena ascensão. Após o diálogo, o Governador afirmou que houve 'uma reunião com diálogo técnico, respeitoso, sensato' e que se Bolsonaro entregasse o governo para Mourão, o Brasil chegaria a 2022 em 'melhores condições'.
	Irresignado com a fala e com a reunião, o vereador do Município do Rio de Janeiro e filho do Presidente, Carlos Bolsonaro, declarou em sua rede social: 'o que leva o vice-presidente da República se reunir com o maior opositor SOCIALISTA do governo, que se mostra diariamente com atitudes totalmente na contramão de seu Presidente?' [As matérias se encontram disponíveis em: https://www.correiobraziliense.com.br/app/noticia/politica/2020/04/04/interna_politica,842389/carlosbolsonaro-ataca-mourao-por-reuniao-com-flavio-dino.shtml https://valor.globo.com/politica /noticia/2020/04/04/apos-critica-dino-pergunta-se-filho-do-presidente-guer-extinguir-o-ma.ghtml] 
	Todos os fatos até aqui narrados exprimem a patente animosidade existente entre o Presidente da República e sua família e o governo do Estado do Maranhão. A proximidade do chefe do Executivo Federal, seus filhos e o Ministro Excepto leva à conclusão de quebra de imparcialidade desse último para julgamento de prestações de contas levadas à efeito pela gestão do Estado do Maranhão
II - DA FUNDAMENTAÇÃOJURÍDICA
II.1. - PRELIMINARMENTE: DA LEGITIMIDADE DO ESTADO DO MARANHÃO PARA O MANEJO DA PRESENTE EXCEÇÃO
	Analisando-se os autos, percebe-se que se trata de representação por suposta ocorrência de sobrepreço em aquisição pública voltada ao enfrentamento da Covid-19. 
	O Tribunal de Contas da União, tem, com base em norma constitucional, competência para sustar execuções de atos administrativos impugnados, conforme se vê no dispositivo abaixo colacionado:
Art. 71. O controle externo, a cargo do Congresso Nacional, será exercido com o auxílio do Tribunal de Contas da União, ao qual compete: 
VIII - aplicar aos responsáveis, em caso de ilegalidade de despesa ou irregularidade de contas, as sanções previstas em lei, que estabelecerá, entre outras cominações, multa proporcional ao dano causado ao erário; 
IX - assinar prazo para que o órgão ou entidade adote as providências necessárias ao exato cumprimento da lei, se verificada ilegalidade; 
X - sustar, se não atendido, a execução do ato impugnado, comunicando a decisão à Câmara dos Deputados e ao Senado Federal;
	Quanto ao mérito da questão discutida, percebe-se que tem relação com as aquisições de Equipamentos de Proteção Individual imprescindíveis ao combate da pandemia de Covid-19 pelos profissionais da saúde do Estado do Maranhão. 
	Pois bem. Em razão da mencionada competência constitucional, é possível que uma decisão (monocrática, inclusive) determine a suspensão do ato impugnado. Assim, imprescindível a imparcialidade do julgador das contas prestadas, ante o potencial de que suas decisões, ao serem cumpridas, comprometam a própria prestação de serviços públicos diretamente ligados a políticas públicas. 
	Ademais, é possível, também no exercício da competência constitucional, que decisão do TCU fixe condenação, em desfavor do ente público, como responsável solidário, ao ressarcimento valores à União e à sua inscrição em cadastros restritivos. Ocorre que o ente federal, conforme já exposto, é chefiado por um amigo íntimo do Ministro relator do feito em comento.
	Dessa feita, imprescindível a atuação do Estado do Maranhão, na qualidade de interessado, na defesa do interesse público existente na imparcialidade do juízo do feito em epígrafe. Referida atuação possui previsão normativa no Regimento Interno do TCU. Veja-se: 
RITCU:
Art. 144. São partes no processo o responsável e o interessado.
§ 2º Interessado é aquele que, em qualquer etapa do processo, tenha reconhecida, pelo relator ou pelo Tribunal, razão legítima para intervir no processo 
Art. 146. A habilitação de interessado em processo será efetivada mediante o deferimento, pelo relator, de pedido de ingresso formulado por escrito e devidamente fundamentado. 
§1º O interessado deverá demonstrar em seu pedido, de forma clara e objetiva, razão legítima para intervir no processo. 
§ 3º E facultado ao interessado, na mesma oportunidade em que solicitar sua habilitação em processo, requerer a juntada de documentos e manifestar à intenção de exercitar alguma faculdade processual. 
§ 4º Ao deferir o ingresso de interessado no processo, o relator fixará prazo de até quinze dias, contado da ciência do requerente, para o exercício das prerrogativas processuais previstas neste Regimento, caso o interessado já não as tenha exercido.
	Interpretando-se sistematicamente os dispositivos acima transcritos, resta patente a possibilidade de que, demonstrando a razão legítima para intervir no processo, o Estado do Maranhão já exercite, na mesma oportunidade, a prerrogativa processual de exceção de impedimento.
	Ressalte-se que as compras questionadas nos autos foram efetivadas em momento de alta procura pelos insumos adquiridos, em razão da elevada taxa de contágio pelo Novo Coronavírus. 
	Grande parte dos fornecedores dos EPIs estavam com pouco ou nenhum estoque dos produtos, fato que, em razão da alta procura, gerou altas de preços. 
	Ademais, também há que se ressaltar que, conforme informado nos autos, o suposto sobrepreço não se verifica. Isso porque o paradigma utilizado para comparação entre valores não possui a característica de possibilidade de reutilização, exigida em razão da escassez vivida na época da aquisição, bem como pela diminuição no custo em relação à compra do material descartável. 
II.2. - DO IMPEDIMENTO DO MINISTRO RELATOR. AMIZADE ÍNTIMA. VIOLAÇÃO DA REGRA DE IMPARCIALIDADE
	Consoante os fatos narrados e elementos juntados aos autos, resta demonstrada a relação de amizade íntima do Presidente da República e sua família com o Ministro Jorge Oliveira e da relação de inimizade entre o Presidente e o Chefe do Poder Executivo do Estado do Maranhão. Tal fato põe em risco a imparcialidade no julgamento da presente demanda. 
	Conforme acima mencionado, o Ministro excepto é amigo íntimo do Chefe do Poder Executivo Federal, representante da União. Esse ente federal pode ser diretamente beneficiado com a execução de título executivo consubstanciado em acórdão de julgamento do Tribunal de Contas da União, pelo que imprescindível que o feito seja conduzido por juiz imparcial. 
	A imparcialidade do órgão julgador, para além da natureza principiológica processualista, constitui-se como pressuposto processual do qual a lide depende para ser válida. Corroborando com isso, Daniel Amorim Assumpção Neves leciona (Manual de Direito Processual Civil, 2017, p. 165) : 
'De nada adianta um sujeito investido do poder jurisdicional se não houver imparcialidade. A ideia de um terceiro imparcial, desinteressado diretamente no conflito de interesses que irá julgar, é essencial para a regularidade do processo. Trata-se de pressuposto processual de validade do processo, e, por mais parcial que seja o juiz no caso concreto, o processo nunca deixará de existir juridicamente.'
	O juiz imparcial é pressuposto basilar do Estado Democrático de Direito, posto que somente um terceiro desinteressado pode trazer a solução justa ao caso concreto levado à sua cognição em devido processo legal.
	O Código de Processo Civil [Art. 15. Na ausência de normas que regulem processos eleitorais, trabalhistas ou administrativos, as disposições deste Código lhes serão aplicadas supletiva e subsidiariamente.], aplicado de forma subsidiária e supletiva nos processos que tramitam no TCU, garante imparcialidade no julgamento da causa, disponibilizando de meios para impugnação em face de eventual quebra de imparcialidade do órgão julgador, que pode incidir nas causas de impedimento ou suspeição. 
	Nessa senda, o art. 146 do CPC dispõe: 
Art. 144. Há impedimento do juiz, sendo-lhe vedado exercer suas funções no processo: 
I - em que interveio como mandatário da parte, oficiou como perito, funcionou como membro do Ministério Público ou prestou depoimento como testemunha; 
II - de que conheceu em outro grau de jurisdição, tendo proferido decisão; 
III- quando nele estiver postulando, como defensor público, advogado ou membro do Ministério Público, seu cônjuge ou companheiro, ou qualquer parente, consanguíneo ou afim, em linha reta ou colateral, até o terceiro grau, inclusive; 
IV - quando for parte no processo ele próprio, seu cônjuge ou companheiro, ou parente, consanguíneo ou afim, em linha reta ou colateral, até o terceiro grau, inclusive;
V - quando for sócio ou membro de direção ou de administração de pessoa jurídica parte no processo; 
VI - quando for herdeiro presuntivo, donatário ou empregador de qualquer das partes; 
VII - em que figure como parte instituição de ensino com a qual tenha relação de emprego ou decorrente de contrato de prestação de serviços; 
VIII - em que figure como parte cliente do escritório de advocacia de seu cônjuge, companheiro ou parente, consanguíneo ou afim, em linha reta ou colateral, até o terceiro grau, inclusive, mesmo que patrocinado por advogado de outro escritório; 
IX - quando promover ação contra a parte ou seu advogado. 
Art. 145. Há suspeição do juiz:
I - amigo íntimo ou inimigo de qualquer das partes ou de seus advogados; 
II - que receber presentes de pessoas que tiverem interesse na causa antes ou depois de iniciado o processo, que aconselhar alguma das partes acerca do objeto da causa ou que subministrar meios para atender às despesas do litígio; 
III - quando qualquer das partes for sua credora ou devedora, de seu cônjuge ou companheiro ou de parentes destes, em linha: reta até O terceiro grau, inclusive; 
IV - interessado no julgamento do processo em favor de qualquer das partes. 
Art. 146. No prazo de 15 (quinze) dias, a contar do conhecimento do fato, a parte alegará o impedimento ou a suspeição, em petição específica dirigida ao juiz do processo, na qual indicará o fundamento da recusa, podendo instruí-la com documentos em que se fundar a alegação e com rol de testemunhas. 
§1º Se reconhecer o impedimento ou a suspeição ao receber a petição, o juiz ordenará imediatamente a remessa dos autos à seu substituto legal, caso contrário, determinará a autuação em apartado da petição e, no prazo de 15 (quinze) dias, apresentará suas razões, acompanhadas de documentos e de rol de testemunhas, se houver, ordenando a remessa do incidente ao tribunal.
	O Regimento Interno do TCU une, num só dispositivo, causas de impedimento e suspeição dispostas no Código de Processo Civil, que vedam Ministros do Tribunal para relatar e julgar representações em determinadas hipóteses. O art. 39, VIII do RITCU estipula:
Art. 39. É vedado ao ministro do Tribunal: [...] 
VIII - atuar em processo de interesse próprio, de cônjuge, de parente consanguíneo ou afim, na linha reta ou na colateral, até o segundo grau, ou de amigo íntimo ou inimigo capital, assim como em processo em que tenha funcionado como advogado, perito, representante do Ministério Público ou servidor da Secretaria do Tribunal ou do Controle Interno. 
	Em outro dispositivo, a mesma norma elucida que a hipótese acima é tratada como impedimento do Ministro, seu parágrafo único do art. 151, in verbis: 
Art. 151. A composição das listas não poderá ser alterada durante o biênio de vigência do sorteio, exceto nas hipóteses de: [...]
Parágrafo único. O ministro ou ministro substituto deverá declarar o seu impedimento nas hipóteses dos incisos VIII e IX do art. 39, podendo ainda alegar suspeição, por motivo íntimo.
	No presente caso, o Ministro Jorge Oliveira atua em causa na qual seu amigo íntimo possui interesse direto, porquanto sendo o julgado proferido em desfavor do denunciado, inestimáveis danos seriam causados ao Estado do Maranhão, afetando, de forma especial as políticas públicas voltadas à proteção da saúde da população maranhense. 
	Por sua vez, a inimizade entre o Presidente Jair Bolsonaro, amigo íntimo do Ministro excepto, e o Governador do Estado do Maranhão materializa o aludido interesse, colocando em risco a imparcialidade do julgamento que poderá ser proferido pelo Ministro excepto.
	Do relato dos fatos, extrai-se que a intimidade entre o Ministro excepto e a família do Presidente da República prejudicam, sobremaneira, a análise imparcial dos fatos julgados na presente causa. 
	As diversas manifestações do Presidente da República revelam seu potencial interesse na causa como forma de causar danos à imagem e honra do Chefe do Executivo do Maranhão.
	Pesam, contra o chefe do Poder Executivo Federal, graves acusações, pelo ex-Ministro Sérgio Moro, de interferência política em atuação da Polícia Federal [Matéria disponível em: https://brasil.elpais.com/brasil/2020-04-24/sergio-moro-acusa-bolsonaro-de-interferencia-politica-na-pf-e-deixa-governo.html], vinculada ao Ministério da Justiça e Segurança Pública. Referida acusação salta aos olhos e pode ser encarada como potencial gerador de riscos à parcialidade do Ministro excepto, ante sua amizade íntima com o Presidente da República e seus filhos. 
	Para além disso, a seriedade da investigação da qual o denunciado é alvo causam impactos não somente em relação a si, mas reverberam em toda a esfera do Poder Executivo Estadual, atingindo os debates de âmbito político-ideológico. 
III - DO PEDIDO
	Diante do exposto, o Estado do Maranhão requer que Vossa Excelência se digne a:
a) deferir o pedido de ingresso no feito na qualidade de interessado (art. 146, §§1º, 3º e 4º do Regimento Interno do TCU) e, em sequência, reconhecer a causa de impedimento arguida (art. 39, VIII, do Regimento Interno do TCU) ou, subsidiariamente, determinar sua autuação em apartado, nos termos do art. 146, §1º, do CPC;
b) suspender o andamento da representação em epígrafe até que a presente exceção seja julgada, nos termos do art. 146, §2º, II, do CPC;
c) julgar pela PROCEDÊNCIA da presente exceção, para que o MINISTRO JORGE ANTÔNIO DE OLIVEIRA FRANCISCO seja declarado IMPEDIDO de atuar no processo em epígrafe, nos termos dos arts. 39, VIII, e 151, parágrafo único, do RITCU, como forma de garantir a imparcialidade do órgão julgador. 
	Protesta pela produção de todos os meios de prova em direito admitidos, especialmente pela prova testemunhal e juntada de documentos." (grifos no original) .
3.	Tendo em vista que a arguição de exceção de suspeição apresentada pelo Secretário de Saúde do Estado do Maranhão, Sr. Carlos Eduardo de Oliveira Lula, por meio de seus advogados (peça 5) , contém, em essência, fundamentos similares aos constantes do expediente acima reproduzido, deixo de transcrevê-la neste relatório.
	É o Relatório.

8.1. Rodrigo Maia Rocha (Procurador-Geral do Estado do Maranhão), representando Estado do Maranhão; 
8.2. Bertoldo Klinger Barros Rêgo Neto (OAB/MA 11.909), representando Carlos Eduardo de Oliveira Lula, Secretário de Saúde do Estado do Maranhão.

Não atuou.

ARGUIÇÕES DE EXCEÇÃO DE IMPEDIMENTO E DE EXCEÇÃO DE SUSPEIÇÃO. ALEGAÇÕES LASTREADAS EM CONJECTURAS E FATOS VEICULADOS EM PORTAIS DE NOTÍCIAS, QUE NÃO CONFIGURAM AS HIPÓTESES DE IMPEDIMENTO/SUSPEIÇÃO TAXATIVAMENTE PREVISTAS NA LEGISLAÇÃO DE REGÊNCIA. DEVER PRIMÁRIO DO PRÓPRIO MAGISTRADO DE AFIRMAR SEU IMPEDIMENTO OU SUA SUSPEIÇÃO, CASO EVENTUALMENTE PRESENTES AS CONDIÇÕES ALEGADAS NO INCIDENTE. INEXISTÊNCIA DE COMPROVAÇÃO INEQUÍVOCA DO INTERESSE DIRETO, NO PROCESSO, DO RELATOR, E DE OFENSA AO PRINCÍPIO DA IMPARCIALIDADE DO JUIZ. VERIFICAÇÃO DA ATUAÇÃO DO MINISTRO NOS ESTRITOS CONTORNOS DAS COMPETÊNCIAS LEGAIS E REGIMENTAIS. DISCUSSÃO DE MATÉRIA DE CONTROLE EXTERNO CONSTANTE DA REPRESENTAÇÃO, PELA VIA OBLÍQUA DO INCIDENTE DE IMPEDIMENTO. IMPOSSIBILIDADE. MANIFESTA IMPROCEDÊNCIA DA ARGUIÇÃO DE EXCEÇÃO DE IMPEDIMENTO/SUSPEIÇÃO. ARQUIVAMENTO.

ARGUIÇÃO DE IMPEDIMENTO/SUSPEIÇÃO (ARGUI)

não atuou.

Trata-se de processo referente a duas arguições: uma de exceção de impedimento, subscrita pelo Estado do Maranhão, por intermédio da Procuradoria Geral do Estado do Maranhão (peça 4) ; outra de exceção de suspeição, subscrita pelo Secretário de Saúde do Estado do Maranhão, Sr. Carlos Eduardo de Oliveira Lula, por meio de seus advogados (peça 5) , doravante nominados excipientes. Ambas as arguições em face do Exmo. Sr. Ministro deste Tribunal de Contas da União Jorge Oliveira, excepto, relativamente à atuação de Sua Excelência na relatoria do processo de Representação TC Processo 036.775/2020-7.
2.	Conforme visto no relatório precedente, o mencionado processo cuida de Representação, autuada conforme despacho inserido no processo TC Processo 016.867/2020-3, exarado pela Relatora, Exma. Sra. Ministra Ana Arraes (peça 1 do TC Processo 036.775/2020-7) , para apurar possíveis irregularidades em processo de aquisição realizado pelo Governo do Estado do Maranhão, por intermédio da Secretaria de Estado da Saúde do Estado do Maranhão, para compra, junto à empresa Mawed Comercial Ltda. (CNPJ 12.252.118/0001-96) , de 20.000 aventais cirúrgicos e 7.000 macacões de proteção. 
3.	Registro que ambas as arguições de exceção em desfavor da referida autoridade apresentam, em essência, idêntica causa de pedir - conhecer da arguição de impedimento/suspeição e considerá-la procedente para que o Exmo. Sr. Ministro Jorge Oliveira seja declarado impedido de atuar no processo TC Processo 036.775/2020-7, nos termos dos arts. 39, inciso VIII, e 151, parágrafo único, do Regimento Interno do TCU (RI/TCU) , como forma de garantir a imparcialidade do órgão julgador.
4.	Registro, também, que o Estado do Maranhão, por meio de seus Procuradores, com fundamento no art. 145, inciso I, do CPC c/c arts. 39, inciso VIII, 144, § 2º, 146 e 151, parágrafo único, todos do RI/TCU, ainda requer seu ingresso nos autos do TC Processo 036.775/2020-7, na qualidade de interessado.
II
5.	Antes de analisar o mérito dos presentes autos, considero oportuno trazer algumas considerações acerca das regras processuais desta Corte de Contas relativas à autuação de processos de arguições de impedimento/suspeição.
6.	Por meio da Questão de Ordem nº 3/2019, suscitada pelo então Presidente, Exmo. Sr. Ministro José Mucio Monteiro (Sessão Plenária de 11/12/2019) , o Tribunal definiu o rito a ser seguido nos casos de arguição incidental de nulidade do julgamento por impedimento/suspeição de Ministro.
7.	Apesar de os normativos do Tribunal ainda não contemplarem o tratamento a ser dado à "exceção de impedimento e suspeição", a Corte de Contas assinalou, na mencionada questão de ordem, que já vem adotando procedimentos análogos aos adotados pelos tribunais superiores (STJ e STF) , a exemplo do seguido nos autos do TC-Processo 002.389/2018-5 (Acórdão 1224/2019-TCU-Plenário) .
8.	Assim, o Plenário do TCU aprovou a Questão de Ordem nº 3/2019 contendo rito a ser adotado no caso de arguição de exceção de impedimento e suspeição, o qual apresenta os seguintes passos:
1. 		A arguição de impedimento ou suspeição dará origem a incidente processual, a ser conduzido em autos apartados (RISTJ, art. 276, § 1º) , que terão natureza urgente e tramitação preferencial e serão constituídos por cópia das peças processuais necessárias ao exame da matéria;
2. 		O processo incidente será sorteado imediatamente entre os ministros (Lei 8.443/1992, art. 107) , excluindo-se os arguidos. O processo principal não será julgado até a resolução do incidente.
3. 		O relator do incidente, em até 5 dias, caso considere não ser hipótese de manifesta improcedência da arguição, abrirá prazo de 10 dias para manifestação dos ministros arguidos (RISTJ, art. 277) , ficando estes, a partir desse momento, impedidos de atuar no processo principal até o julgamento do incidente;
4. 		Se relator do processo principal ficar impedido de atuar, a instrução do feito passará a ser presidida provisoriamente pelo ministro que vier a ser sorteado como relator do incidente;
5. 		As arguições serão apreciadas individualmente (contra um ministro, depois contra o outro; RISTF, art. 284; RISTJ, art. 281) , sem a presença do ministro recusado (RISTJ, art. 278 - em consequência da individualização, o ministro apenas não vota na arguição que lhe diz respeito, mas pode votar nas demais) . A decisão do incidente será juntada ao processo principal;
6. 		Afirmados o impedimento ou a suspeição pelo arguido, ou declarados pelo Plenário, o julgamento do incidente delimitará os atos nulos e deliberará acerca do encaminhamento adequado a ser dado ao processo original;
7. 		Se nenhuma das arguições for acolhida pelo TCU, o incidente será encerrado e o processo principal retomará sua tramitação. Nele, os ministros arguidos oficiarão normalmente.
9. 	Em cumprimento a tais orientações, a Secretaria de Controle Externo de Aquisições Logísticas (Selog) , em atendimento ao Despacho da Presidente, Exma. Sra. Ministra Ana Arraes (peça 3 destes autos e peça 50 do TC Processo 036.775/2020-7) , adotou as medidas necessárias no sentido de: a) autuar, em autos apartados, processo composto por cópia das peças 47-49 daqueles autos e do despacho exarado, de natureza urgente e tramitação preferencial (presentes autos) ; b) proceder ao sorteio do incidente entre os ministros deste Tribunal, excluindo-se o arguido; e c) enviar, posteriormente, o referido processo ao ministro sorteado para as providências de sua alçada.
10.	Consoante peça 1 destes autos, fui sorteado relator.
III
11.	Preliminarmente, quanto ao processo de representação - o denominado processo principal (TC-Processo 036.775/2020-7) - esclareço que fui informado pelo Gabinete do Exmo. Sr. Ministro Jorge Oliveira que o andamento se encontra suspenso até que o presente incidente de impedimento/suspeição seja julgado, razão pela qual entendo observado o disposto no item 2 do rito informado na Questão de Ordem nº 3/2019, antes transcrita, assim como considero atendida a solicitação nesse sentido apresentada pelo Estado do Maranhão: "suspender o andamento da representação em epígrafe até que a presente exceção seja julgada, nos termos do art. 146, §2º, II, do CPC" (alínea "b" do pedido, peça 4, p. 14-15) .
12.	Em relação ao requerimento apresentado pelo Estado do Maranhão, de autuação de processo apartado para apreciação do incidente de impedimento, nos termos do art. 146, § 1º, do CPC (parte final da alínea "a" do pedido, peça 4, p. 14-15) , considero que, conforme disposto no item 1 da já mencionada Questão de Ordem decidida na Sessão Plenária de 11 de dezembro de 2019, o rito processual adotado pelo Tribunal atende ao pleito.
13.	No tocante aos argumentos relacionados às questões intrínsecas ao mérito a ser apreciado no âmbito do processo de Representação TC Processo 036.775/2020-7, apresentados pelos excipientes no contexto de suas arguições, cabe registrar que não serão objeto de exame nos presentes autos, por não fazerem parte do escopo do incidente de impedimento/suspeição, vez que devem ser analisados no processo principal, de Representação, não podendo ser discutidos na via oblíqua do incidente de impedimento/suspeição.
14.	Nesse mesmo sentido, o pedido de ingresso como interessado nos autos da Representação TC Processo 036.775/2020-7, também formulado pelo Estado do Maranhão, por meio de sua Procuradoria Geral do Estado, por não fazer parte do escopo do incidente de impedimento ora em análise, deve ser analisado no processo principal. 
15.	Impende também esclarecer que a alegação de suspeição do Ministro do Tribunal, subscrita pelo Secretário de Saúde do Estado do Maranhão, Sr. Carlos Eduardo de Oliveira Lula, por meio de seus advogados, independe do mérito dos argumentos relacionados às questões intrínsecas ao objeto de análise no âmbito do processo de Representação TC Processo 036.775/2020-7, dizendo respeito apenas à necessidade de comprovação, pelo excipiente, das alegações de amizade íntima/inimizade notória do Ministro do Tribunal com o mencionado secretário de saúde, a possivelmente retirar-lhe a imparcialidade jurisdicional.
16.	No mesmo contexto, necessário esclarecer que a alegação de impedimento do Ministro do Tribunal, apresentado pelo Estado do Maranhão, também independe do mérito dos argumentos relacionados às questões intrínsecas objeto de análise no âmbito do processo de Representação TC Processo 036.775/2020-7, dizendo respeito apenas à necessidade de comprovação, pelo excipiente, que a situação objurgada está prevista na legislação que disciplina a matéria.
IV
17.	Com vistas a autorizar o reconhecimento da suposta condição de impedimento ou de suspeição da autoridade excepta, entendo imprescindível que se comprove, de forma inequívoca, hipótese taxativamente prevista na legislação de regência, como também o interesse direto, no processo de controle externo, do relator, com possível ofensa ao princípio da imparcialidade do juiz e a dispositivo da Lei Orgânica da Magistratura, condição que, desde logo, antecipo não se ter verificado nos autos.
18.	Ao contrário, constato, no âmbito do processo de Representação TC Processo 036.775/2020-7, que o relator excepto atuou nos estritos contornos das competências legais e normativas, sem se declarar impedido ou suspeito, consoante despacho de peça 49 daquele processo (peça 6 destes autos) , e, em face do rito aprovado pelo Plenário do TCU em sede de questão de ordem submetida à apreciação do Colegiado em 11/12/2019, encaminhou os autos à Presidência desta Corte de Contas para as providências cabíveis.
19.	A seguir, reproduzo a legislação que rege a temática do incidente de impedimento e de suspeição:
Lei 13.105/2015 (Código de Processo Civil) 
CAPÍTULO II
DOS IMPEDIMENTOS E DA SUSPEIÇÃO
Art. 144. Há impedimento do juiz, sendo-lhe vedado exercer suas funções no processo:
I - em que interveio como mandatário da parte, oficiou como perito, funcionou como membro do Ministério Público ou prestou depoimento como testemunha;
II - de que conheceu em outro grau de jurisdição, tendo proferido decisão;
III - quando nele estiver postulando, como defensor público, advogado ou membro do Ministério Público, seu cônjuge ou companheiro, ou qualquer parente, consanguíneo ou afim, em linha reta ou colateral, até o terceiro grau, inclusive;
IV - quando for parte no processo ele próprio, seu cônjuge ou companheiro, ou parente, consanguíneo ou afim, em linha reta ou colateral, até o terceiro grau, inclusive;
V - quando for sócio ou membro de direção ou de administração de pessoa jurídica parte no processo;
VI - quando for herdeiro presuntivo, donatário ou empregador de qualquer das partes;
VII - em que figure como parte instituição de ensino com a qual tenha relação de emprego ou decorrente de contrato de prestação de serviços;
VIII - em que figure como parte cliente do escritório de advocacia de seu cônjuge, companheiro ou parente, consanguíneo ou afim, em linha reta ou colateral, até o terceiro grau, inclusive, mesmo que patrocinado por advogado de outro escritório;
IX - quando promover ação contra a parte ou seu advogado.
§ 1º Na hipótese do inciso III, o impedimento só se verifica quando o defensor público, o advogado ou o membro do Ministério Público já integrava o processo antes do início da atividade judicante do juiz.
§ 2º É vedada a criação de fato superveniente a fim de caracterizar impedimento do juiz.
§ 3º O impedimento previsto no inciso III também se verifica no caso de mandato conferido a membro de escritório de advocacia que tenha em seus quadros advogado que individualmente ostente a condição nele prevista, mesmo que não intervenha diretamente no processo.
Art. 145. Há suspeição do juiz:
I - amigo íntimo ou inimigo de qualquer das partes ou de seus advogados;
II - que receber presentes de pessoas que tiverem interesse na causa antes ou depois de iniciado o processo, que aconselhar alguma das partes acerca do objeto da causa ou que subministrar meios para atender às despesas do litígio;
III - quando qualquer das partes for sua credora ou devedora, de seu cônjuge ou companheiro ou de parentes destes, em linha reta até o terceiro grau, inclusive;
IV - interessado no julgamento do processo em favor de qualquer das partes.
§ 1º Poderá o juiz declarar-se suspeito por motivo de foro íntimo, sem necessidade de declarar suas razões.
§ 2º Será ilegítima a alegação de suspeição quando:
I - houver sido provocada por quem a alega;
II - a parte que a alega houver praticado ato que signifique manifesta aceitação do arguido.
20.	Em regra, em sede de possível reconhecimento de suspeição quanto a magistrado, muito embora a situação possa ser alegada por terceiros, com as dificuldades de ordem subjetiva inerentes à questão, é dever primário do próprio juiz afirmar sua condição de imparcialidade, ainda que tácita, por exemplo, ao dar continuidade em processo para o qual foi designado relator em sucessão a outro Ministro, nos casos, por exemplo, resultantes da regra insculpida no art. 152 do Regimento Interno desta Casa, segundo a qual "Caberão ao Presidente cujo mandato se encerrar as listas e os processos anteriormente sorteados para seu sucessor", situação que é, precisamente, o caso tratado nos autos. 
21. 	De modo diverso, pode o magistrado reconhecer expressamente nos autos a condição que o impede de prosseguir na causa, ou o torna suspeito, podendo declinar do processo por motivo íntimo, na dicção do disposto no parágrafo único do art. 151 do Regimento Interno do TCU, a seguir reproduzido:
Parágrafo único. O ministro ou ministro-substituto deverá declarar o seu impedimento nas hipóteses dos incisos VIII e IX do art. 39, podendo ainda alegar suspeição, por motivo íntimo. (destaquei) 
22.	No caso de impedimento, as situações estão expressamente previstas nos incisos VIII e IX do art. 39 do Regimento Interno do TCU, a seguir transcritos:
Art. 39. É vedado ao ministro do Tribunal: 
 (...) 
VIII - atuar em processo de interesse próprio, de cônjuge, de parente consanguíneo ou afim, na linha reta ou na colateral, até o segundo grau, ou de amigo íntimo ou inimigo capital, assim como em processo em que tenha funcionado como advogado, perito, representante do Ministério Público ou servidor da Secretaria do Tribunal ou do Controle Interno. 
IX - atuar em processo quando nele estiver postulando, como advogado da parte, o seu cônjuge ou qualquer parente seu, consanguíneo ou afim, em linha reta ou colateral, até o segundo grau. 
§ 1º No caso do inciso IX, o impedimento só se verifica quando o advogado já estava exercendo o patrocínio da causa; é, porém, vedado ao advogado pleitear no processo, a fim de criar o impedimento do ministro.
23.	As situações alegadas pelos excipientes, trazendo a lume informações constantes em portais de notícias, de suposta amizade íntima entre o Exmo. Sr. Ministro Jorge Oliveira e o Excelentíssimo Senhor Presidente da República Jair Bolsonaro, e de inimizade notória entre o referido presidente e o Exmo. Sr. Governador do Estado do Maranhão Flávio Dino, e, também, com o Senhor Secretário de Saúde do Estado do Maranhão Carlos Eduardo de Oliveira Lula, ainda que, ad argumentandum tantum, verídicas, não encontram guarida nas hipóteses taxativamente previstas na legislação de regência, a permitir a inferência de que o Ministro do Tribunal estaria incurso na situação de impedimento ou de suspeição, retirando-lhe a condição de imparcialidade para a relatoria do processo de Representação TC Processo 036.775/2020-7.
24.	Nesse ponto, peço vênias para discordar da tese esposada pela Procuradoria Geral do Estado do Maranhão, ao apresentar o fato de o Exmo. Sr. Ministro Jorge Oliveira ter amizade com o Exmo. Senhor Presidente da República Jair Bolsonaro, e este ser inimigo do Exmo. Sr. Governador do Estado do Maranhão Flávio Dino, como possível fundamento para inferir pela imparcialidade na atuação do magistrado de contas ao relatar processo referente à apuração de possíveis irregularidades em processo de aquisição realizado pelo Governo do Estado do Maranhão, por meio de sua Secretaria de Estado da Saúde, por não vislumbrar motivo justo.
25.	Não se pode esquecer que existem garantias e prerrogativas inerentes aos ministros dos tribunais, a conferir-lhes exatamente a independência para o pleno exercício de seu mister constitucional e legal.
26.	Nesse ínterim, reforço que se faz necessário aos excipientes comprovarem que eventuais fatos sociais possuem o condão de demonstrar, de forma inequívoca, não só hipótese taxativamente prevista na legislação de regência como também o interesse direto do relator no resultado do julgamento, com possível ofensa ao princípio da imparcialidade do juiz e a dispositivo da Lei Orgânica da Magistratura, ou seja, de infirmar a imparcialidade do ministro, o qual, reforço mais uma vez, tendo em vista o despacho já proferido no processo de representação sob sua relatoria, atuou em conformidade com as suas competências constitucionais, legais e regimentais. 
27.	Por seu conteúdo esclarecedor quanto ao entendimento de que a condição de suspeição por eventual laço de amizade deve se fazer acompanhar também da comprovação de que o magistrado, em face dessa situação, não preserva mais a imparcialidade para o julgamento de casos sob sua responsabilidade, reproduzo os seguintes trechos de decisão de arquivamento proferida pela então Procuradora-Geral da República em processo em que se examinava matéria de natureza similar (Decisão nº 122/2019 - SFPO - STF/PGR) : 
	(...) 
	Assinalo, de início, a relevância da matéria analisada, vez que as causas jurídico-processuais determinantes de impedimento, de suspeição e de incompatibilidade do magistrado relacionam-se com a preservação da imparcialidade do juiz, que é pilar do devido processo legal, da aplicação da lei e do sistema constitucional de administração de justiça. 
	O ordenamento jurídico brasileiro estabelece hipóteses claras e específicas de impedimento e de suspeição do juiz, para proteger objetivamente o curso da jurisdição de ingerências subjetivas que a desvirtue da lei e do justo, estabelecendo ser dever do próprio magistrado afirmar sua suspeição e exercer o juízo primário da sua imparcialidade. 
	Ao discorrer sobre a imparcialidade do juiz como condição básica para o desempenho da função judicante, Reis Friede e Poul Erik Dyrlynd, na obra dos "Vícios de Capacidade Subjetiva do Julgador", destacam os seguintes aspectos:
"Mais do que a autonomia e a independência do julgador, como tivemos oportunidade de ressaltar, desponta a plenitude da imparcialidade do magistrado como condição sine qua non para o correto desempenho da função judiciante. 
 (¿) 
Nesta linha, colhe-se da doutrina de Alexandre de Moraes: 'Bandrés afirma que a independência judicial constitui um direito fundamental dos cidadãos, inclusive o direito à tutela judicial e o direito ao processo e julgamento por um Tribunal independente e imparcial' (in : Direito Constitucional, 21 ed., São Paulo, Atlas, p. 476) . 
O próprio princípio do juiz natural se encontra assente neste desiderato, ou seja, na exigência sublime de absoluta isenção do magistrado (e dos denominados serventuários e entes auxiliares da Justiça) , ainda que somente se complete, em sua inteireza, através da plena autonomia e independência do órgão julgador".
	Para preservar a imparcialidade do juiz, as normas processuais penais estabelecem presunções de quebra de imparcialidade, algumas de natureza objetiva, relacionadas à vinculação do magistrado ao processo; e outras de natureza subjetiva, relativas ao relacionamento do magistrado com as partes ou com o objeto do processo.
	Doutrina e jurisprudência são firmes em assinalar que normas de impedimento e de suspeição devem ser interpretadas restritivamente para evitar que um juiz, com competência para determinado processo dentro das regras constitucionais e processuais de distribuição das causas - o chamado juiz natural -, seja indevidamente recusado pelas partes, que conhecem antecipadamente suas posições jurídicas, ou seja, com base em situações que não estavam previamente definidas na lei. Realçam a importância do princípio da legalidade e do rol taxativo de causas, estabelecido em lei, numerus clausus. 
	Este é o entendimento do STF, ilustrado nesta ementa:
"Habeas Corpus" - Pretendido reconhecimento de nulidade de julgamento proferido pelo e. Superior Tribunal de Justiça - Alegado impedimento de Ministros que atuaram em julgamento antecedente naquela mesma Corte superior - Juízes que não oficiaram em instâncias diversas - Situação não subsumível à hipótese de incidência inscrita no art. 252, III, do CPP - Disciplina jurídica do impedimento e da suspeição no processo penal - Matéria de direito estrito - Doutrina - Precedentes - Parecer da Procuradoria-Geral da República pelo não provimento do agravo - Recurso de agravo improvido. (HC 130.311\AgR\DF. Rel. Ministro Celso de Mello. DJe 237 - 18/10/2017) .
	Neste julgamento, trecho do voto do Ministro Relator destaca a jurisprudência consolidada do Supremo Tribunal Federal, de que as situações de impedimento e de suspeição, no processo penal, têm rol taxativo:
"Cabe não desconsiderar, finalmente, que as causas geradoras de impedimento (CPP, art. 252) e de suspeição (CPP, art. 254) do magistrado são de direito estrito. 
As hipóteses que as caracterizam acham-se enumeradas, de modo exaustivo, na legislação processual penal. Trata-se de 'numerus clausus', que decorre de própria taxatividade do rol consubstanciado nas normas legais referidas. 
Daí a advertência de DAMÁSIO E. DE JESUS ('Código de Processo Penal Anotado', p. 162, 7ª ed., 1989, Saraiva) , cujo magistério ressalta que 'As causas previstas na disposição fazem parte de rol taxativo que não pode ser ampliado'. 
Vale destacar, no ponto, as observações que a eminente Ministra CÁRMEN LÚCIA deixou consignadas no voto proferido no julgamento do HC 97.293/SP, de que foi Relatora, inteiramente aplicáveis ao caso ora em exame: 
'2. Com relação ao alegado impedimento, o art. 252, inc. III, do Código de Processo Penal ('o juiz não poderá exercer jurisdição no processo em que tiver funcionado como juiz de outra instância') não preceitua qualquer ilegalidade em razão do juízo de admissibilidade dos recursos especial e extraordinário ser realizado pelo juiz que julgou o recurso de apelação criminal.
 (...) 
Portanto, é de se realçar que a decisão do Superior Tribunal de Justiça, ora impugnada, guarda perfeita consonância com a jurisprudência do Supremo Tribunal Federal, no sentido de que as hipóteses de impedimento elencadas no art. 252 do Código de Processo Penal constituem um 'numerus clausus' (HC 92.893, Rel. Min. Ricardo Lewandowski, DJ 12.12.2008) , não se ajustando a espécie 'a nenhum dos casos previstos em lei de suspeição ou de impedimento do Órgão do Ministério Público (CPP, artigos 258, 252 e 254) , cujo rol é taxativo'  (HC 77.930, Rel. Min. Maurício Corrêa, DJ 9.4.1999) ".
	Neste mesmo sentido é a jurisprudência do Superior Tribunal de Justiça, o que implica em dizer que a orientação jurisprudencial pátria é de legalidade estrita quanto ao afastamento do magistrado em razão de impedimento ou de suspeição. 
	No caso em exame, os representantes alegam impedimento e/ou suspeição do Ministro Gilmar Mendes para relatar a Reclamação nº 33.514. Todavia, os fatos narrados não se enquadram em uma das situações disciplinadas na lei processual penal, cujas hipóteses de impedimento, disciplinadas no art. 252 do CPP são numerus clausus. No que se refere a situações de vinculações e relacionamentos pessoais com as partes, de natureza subjetiva, a única hipótese disciplinada no artigo 254 do CPP e que, em tese, seria aplicável à hipótese ora analisada, é aquela prevista no seu inciso I - se for amigo íntimo ou inimigo capital de qualquer deles. 
	A lei processual estabelece que, em se tratando de amizade íntima, é dever do próprio juiz, a quem compete precipuamente zelar pela sua independência para julgar a causa, anunciar o fato, quando ele existir: "O juiz dar-se-á por suspeito...". Ao usar a palavra "suspeito", a lei trata da isenção subjetiva para julgar, da imparcialidade, e não de outra acepção. 
	Se o magistrado não declinar sua suspeição, as partes poderão provar a amizade íntima para evidenciar, no campo fático probatório, que o relacionamento existente é causa suficiente para infirmar sua independência e imparcialidade e, assim, afastar o magistrado do julgamento.
	(...) 
	Dúvidas sobre a isenção do magistrado são importantes no âmbito do devido processo legal, devem sempre receber tratamento prioritário e vir acompanhadas de provas. A lei brasileira estabelece código de conduta e prevê o dever de manter isenção e de portar-se com isenção diante das partes e seus advogados, de evitar situações que possam gerar suspeitas indevidas e de afirmar suspeição e impedimento. Há magistrados que estabelecem um rito para entrevista com advogados ou outras partes processuais, divulgam sua agenda, de forma a fomentar credibilidade no sistema de justiça. Outros são mais informais no modo de atuar e de se relacionar com as partes, nos autos ou fora deles. 
	O Ministério Público espera, sempre, o fiel cumprimento da Constituição e da lei para que, diante da dúvida sobre sua isenção, cada magistrado esclareça os aspectos relevantes sobre sua independência e observância da impessoalidade diante de cada caso concreto. 
	No caso dos autos, as evidências materiais narradas na representação não indicam amizade íntima que possa justificar, sob o critério jurídico-processual, arguir a exceção de suspeição do Relator, inclusive porque ele, diante do esclarecimento dos fatos pela Juíza da causa, revogou sua liminar e permitiu o curso regular da ação penal que resultou em condenação a pena elevada.
28.	Cumprindo o mesmo propósito de esclarecimento, reproduzo excertos de julgamentos proferidos pelo Superior Tribunal de Justiça, nos quais restaram claras as hipóteses taxativas para o reconhecimento de casos de suspeição, além da obrigatória necessidade de apresentação, pelo excipiente, de elementos fáticos concretos que fundamentem pedidos da espécie.
REsp 1469827/PR
Relatora Ministra NANCY ANDRIGHI
Ementa: PROCESSUAL CIVIL. RECURSO ESPECIAL. EXCEÇÃO DE SUSPEIÇÃO. OMISSÃO. CONTRADIÇÃO. VÍCIOS INEXISTENTES. QUEBRA DA IMPARCIALIDADE DO MAGISTRADO. MERAS CONJECTURAS. INADMISSIBILIDADE. JUIZ NATURAL. PRESERVAÇÃO.
1. Recurso especial interposto em 20/01/2014 e atribuído a este Gabinete em 25/08/2016.
2. Ausentes os vícios do art. 535 do CPC, rejeitam-se os embargos de declaração.
3. Para o acolhimento da suspeição do magistrado prevista no art. 135, V, do CPC/73 é indispensável que a parte supostamente prejudicada pela quebra de imparcialidade demonstre concretamente quais elementos convergem para o induvidoso interesse do juiz no desfecho da lide.
4. Meras conjecturas, ilações sem vínculo efetivo com a realidade ou pretensões destituídas de qualquer elemento objetivo e demonstrável nos autos não são hipóteses de afastamento do juiz natural da causa.
5. Recurso especial não provido.
REsp1340594/MT
Relator: Ministro MAURO CAMPBELL MARQUES
Ementa: PROCESSUAL CIVIL. RECURSO ESPECIAL. IMPROBIDADE ADMINISTRATIVA. EXCEÇÃO DE SUSPEIÇÃO DE MAGISTRADO. INTERPRETAÇÃO RESTRITIVA DAS HIPÓTESES PREVISTAS NO ART. 135 DO CÓDIGO DE PROCESSO CIVIL. PRECEDENTES DO STJ. RECURSO ESPECIAL NÃO PROVIDO.
1. O presente apelo especial foi interposto com o objetivo de que fosse reconhecida a suspeição de Juiz substituto de 2º grau integrante do Tribunal de Justiça do Estado de Mato Grosso, com base no art. 135, V, do Código de Processo Civil. 
2. O Código de Processo Civil utiliza-se de forma genérica para a caracterização desta hipótese de suspeição, não especificando qual seria efetivamente o tipo de interesse que acarretaria na quebra do dever de imparcialidade trazida pela suspeição. Não obstante, de acordo com a doutrina processual civil, faz-se necessária uma interpretação do referido dispositivo de forma sistemática e teleológica a fim de que a sua amplitude não venha a desvirtuar a sua aplicação no caso em concreto, em prejuízo dos direitos e garantias fundamentais processuais que assistem os litigantes.
3. Neste mesmo sentido, este Sodalício, inclusive por meio de sua Corte Especial, já firmou entendimento de que o reconhecimento da suspeição, por significar o afastamento do juiz natural da causa, exige que fique evidenciado um prévio comprometimento do julgador para decidir o processo em determinada direção, a fim de favorecer ou prejudicar uma das partes, situação inocorrente na espécie.
4. Além disso, as hipóteses previstas no referido dispositivo legal são taxativas e devem ser interpretadas de forma restritiva, sob o ônus de comprometer a garantia da independência funcional que assiste à autoridade jurisdicional no desempenho de suas funções.
5. O Código de Processo Civil não prevê hipótese de suspeição/imparcialidade fundada na circunstância de o Juiz responder a processo por ato semelhante (como alegada pela parte ora recorrente) .
6. Neste sentido: AgRg na ExSusp 120/DF, Corte Especial, Rel. Min. Felix Fischer, DJe 15.3.2013; AgRg no Ag 1.422.408/AM, 4ª Turma, Rel. Min. Maria Isabel Gallotti, DJe 21.2.2013; AgRg na ExSusp 93/RJ, 3ª Seção, Rel. Min. Jorge Mussi, DJe de 23.5.2009 AgRg na ExSusp 108/PA, Corte Especial, Rel. Min. Humberto Martins, DJe 28.5.2012. (...) 
7. Recurso especial não provido.
29.	No caso concreto tratado neste incidente, não se vislumbra apontado pela autoridade excipiente eventual ato já praticado ou a ser praticado sem independência e imparcialidade pelo ministro relator da Representação de controle externo, a configurar suspeição para além das relações pessoais e institucionais exemplificadas na arguição.
30.	Quanto à arguição de exceção de impedimento do Exmo. Sr. Ministro Jorge Oliveira, a situação ou o fato alegado pela parte que a argui, o Estado do Maranhão, por intermédio da Procuradoria Geral do Estado do Maranhão, não está prevista na legislação de regência (Regimento Interno do TCU e, subsidiariamente, Código de Processo Civil) .
31.	Assim, não se sustentam, quanto ao mérito, as alegações de impedimento e de suspeição do Ministro do Tribunal, devendo ser recebidas e rejeitadas as arguições objeto dos presentes autos, por manifesta improcedência, nos termos dos dispositivos do Código de Processo Civil (CPC) e da Lei Orgânica da Magistratura Nacional (Loman) , transcritos a seguir, eis que não restou minimamente demonstrada, sequer com indícios, a hipótese aventada de atuação jurisdicional possivelmente comprometida por relações pessoais, e de suposto interesse do relator no julgamento de causa sob a competência do Tribunal, seja em favor ou contrário a quaisquer das partes.
Lei Complementar n. 35/1979 (Lei Orgânica da Magistratura Nacional - Loman) :
Art. 52 - A reclamação contra membro de Tribunal será formulada em petição, devidamente fundamentada e acompanhada de elementos comprobatórios das alegações.
 (...) 
§ 2º - Distribuída a reclamação, poderá o relator, desde logo, propor ao Conselho o arquivamento, se considerar manifesta a sua improcedência.
Lei n. 13.105/2015 (Código de Processo Civil - CPC) :
Art. 146. No prazo de 15 (quinze) dias, a contar do conhecimento do fato, a parte alegará o impedimento ou a suspeição, em petição específica dirigida ao juiz do processo, na qual indicará o fundamento da recusa, podendo instruí-la com documentos em que se fundar a alegação e com rol de testemunhas. 
 (...) 
§ 2º Distribuído o incidente, o relator deverá declarar os seus efeitos, sendo que, se o incidente for recebido: 
I - sem efeito suspensivo, o processo voltará a correr; 
 (...) 
§ 4º Verificando que a alegação de impedimento ou de suspeição é improcedente, o tribunal rejeitá-la-á. 
32.	Os relatos trazidos pelos excipientes não configuram hipótese para o afastamento do Ministro excepto, inexistindo, no Código de Processo Civil ou no Regimento Interno do TCU, situações de impedimento ou de suspeição fundadas nas circunstâncias alegadas, em especial a envolver fatos veiculados em portais de notícias, conforme apresentados, referindo-se a relações pessoais de amizade e inimizade.
33.	Os enunciados da Jurisprudência Selecionada do Tribunal, a seguir reproduzidos, e os Acórdão 3259/2014-TCU-Plenário, Relator Ministro Walton Alencar Rodrigues, e 10.605/2011-2ª Câmara, relator Ministro Substituto André de Carvalho, reforçam o entendimento que expresso neste voto.
A existência de relação pessoal ou institucional entre o relator e parte interessada no processo não é, por si só, motivo para o acolhimento de arguição de suspeição. É imprescindível, para esse fim, que se comprove, de forma inequívoca, não só hipótese taxativamente prevista na legislação de regência como também o interesse direto do relator no resultado do julgamento, com possível ofensa ao princípio da imparcialidade do juiz e a dispositivo da Lei Orgânica da Magistratura. (Acórdão 1242/2020-TCU-Plenário, Relator Ministro Aroldo Cedraz) ;
Para o acolhimento da arguição de suspeição do relator, é indispensável que a parte supostamente prejudicada pela quebra de imparcialidade demonstre concretamente quais elementos convergem para o induvidoso interesse do julgador no desfecho do processo. Meras conjecturas, ilações sem vínculo efetivo com a realidade ou pretensões destituídas de qualquer elemento objetivo e demonstrável nos autos não são hipóteses de afastamento do relator. (Acórdãos 631/2017 e 1.224/2019, ambos do Plenário e da relatoria do Ministro Aroldo Cedraz) ;
Para se configurar hipótese de impedimento do relator, a situação ou o fato alegado pela parte que argui a exceção deve estar previsto na legislação de regência (Regimento Interno do TCU e, subsidiariamente, Código de Processo Civil) . (Acórdão 631/2017-TCU-Plenário, Relator Ministro Aroldo Cedraz) .
	Ante o exposto, considerando manifestamente improcedentes as exceções de impedimento e de suspeição, Voto por que o Tribunal adote o Acórdão que submeto à apreciação deste Colegiado
TCU, Sala das Sessões Ministro Luciano Brandão Alves de Souza, em 28 de abril de 2021.
Ministro JOÃO AUGUSTO RIBEIRO NARDES
Relator